ACORDAO-COMPLETO-2414036

ACÓRDÃO 6466/2020 ATA 18/2020 - PRIMEIRA CÂMARA

VISTOS, relatados e discutidos estes embargos de declaração opostos pela Federação Paulista de Hipismo e pelo Sr. Francisco José Mari contra o Acórdão 5236/2020-TCU-Primeira Câmara, que apreciou tomada de contas especial instaurada pelo Ministério do Esporte em razão da não aprovação da prestação de contas relativa à aplicação dos recursos captados mediante a Lei 11.438/2006 (Lei de Incentivo ao Esporte) , destinados à execução do projeto desportivo denominado "Fortalecimento do Hipismo",
	ACORDAM os ministros do Tribunal de Contas da União, reunidos em sessão da Primeira Câmara, diante das razões expostas pelo relator, em: 
	9.1. com fundamento nos arts. 32, inciso II, e 34 da Lei 8.443/1992, conhecer dos presentes embargos de declaração, para, no mérito, rejeitá-los, mantendo-se inalterados os termos do Acórdão 5236/2020-TCU-Primeira Câmara;
	 9.2. dar ciência desta deliberação aos embargantes.

Embargos de declaração interpostos contra decisão que julgou irregulares as contas dos responsáveis, condenando-os ao pagamento do débito apurada e da multa prevista no art. 57 da Lei 8.443/1992, proferida em processo tomada de contas especial instaurada pelo então Ministério do Esport em razão da não aprovação da prestação de contas relativa à aplicação dos recursos captados mediante a Lei 11.438/2006 (Lei de Incentivo ao Esporte), destinados à execução do projeto desportivo denominado Fortalecimento do Hipismo

Primeira Câmara

Entidades e Órgãos do Governo do Estado de São Paulo.

3. Interessados/Responsáveis/Recorrentes:
3.1. Responsáveis: Federação Paulista de Hipismo (43.638.543/0001-41); Francisco José Mari (XXX.350.888-XX).
3.2. Recorrentes: Federação Paulista de Hipismo (43.638.543/0001-41); Francisco José Mari (XXX.350.888-XX).

13.1. Ministros presentes: Walton Alencar Rodrigues (Presidente), Benjamin Zymler (Relator), Bruno Dantas e Vital do Rêgo.

ACORDAO-COMPLETO-2538534

Acórdão 3246/2022 - Primeira Câmara

ACORDAO-COMPLETO-2453995

Acórdão 2456/2022 - Primeira Câmara

BENJAMIN ZYMLER

Ministro Benjamin Zymler.

Trata-se de tomada de contas especial instaurada pelo então Ministério do Esporte, em desfavor da Federação Paulista de Hipismo (FPH) e do Sr. Francisco José Mari, na condição de presidente da entidade, em razão da não aprovação da prestação de contas relativa à aplicação dos recursos captados mediante a Lei 11.438/2006 (Lei de Incentivo ao Esporte) , destinados à execução do projeto desportivo denominado "Fortalecimento do Hipismo".
2.	Nesta etapa processual, são apreciados embargos de declaração opostos pelos referidos responsáveis em face do Acórdão 5236/2020-TCU-Primeira Câmara, por meio do qual o TCU julgou irregulares as suas contas, condenando-os ao pagamento solidário do débito apurado e de multa capitulada no art. 57 da Lei 8.443/1992. 
3.	Os embargantes alegam que há omissão, contradição e obscuridade na decisão recorrida, considerando os argumentos carreados no voto condutor para afastar a ocorrência da prescrição, que se basearam no MS 26.210/DF do STF e na Súmula 282 do TCU.
4.	Entendem os embargantes que embora o relator tenha entendido que a recente decisão do STF acerca do Tema 899 se aplicaria apenas às ações judiciais de execução dos acórdãos condenatórios do TCU, haveria outros precedentes do Supremo Tribunal Federal reconhecendo o a prescrição. Citam, nesse sentido, o julgamento proferido no MS 35.512 AGr/DF.
5.	Em seguida os embargantes aduzem que o acórdão recorrido reconheceu que haveria nexo de causalidade entre os comprovantes de despesa e os débitos na conta corrente específica do termo de compromisso, porém, em razão de as metas do plano de trabalho serem genéricas, não haveria como aferir a correta aplicação dos recursos.
6.	Portanto, se as metas do termo de compromisso não servem como parâmetro para a apuração quanto a regularidade da aplicação dos recursos, a irregularidade estaria no próprio termo de compromisso, que teria sido falho ao descrever metas genéricas e insuficientes, não podendo servir de parâmetro para sancionar os responsáveis pelo seu eventual descumprimento.
7.	Por fim, os embargantes alegam que foram responsabilizados por não terem descrito metas específicas e acompanhadas de orçamentos analíticos, bem como por não terem informado ao Ministério dos Esportes que existia evento capaz de atrair investimentos próprios. Assim, na prática, a decisão desse Tribunal, tomada no Acórdão 92/2013-TCU-Plenário, transferiu a responsabilidade pelas eventuais falhas no termo de compromisso apenas para os embargantes, que jamais puderam se manifestar naqueles autos, e isentou os gestores do Ministério dos Esportes.
8.	No entender dos embargantes, a deliberação tomada no Acórdão 92/2013-TCU-Plenário, que está a servir de fundamento para a responsabilização dos embargantes contraria o disposto nos arts. 23 e 24 da Lei de Introdução às Normas do Direito Brasileiro (LINDB) , na medida em que aplica de forma retroativa decisão tomada em 2013.
9.	Por conta dessa repercussão, os ora embargantes suscitaram a necessidade de se atentar também para o disposto nos arts. 20 e 22 da LINDB, enfatizando que o órgão julgador deve trazer como parte das razões de decidir os efeitos práticos da decisão a ser proferida, não podendo decidir pela irregularidade das contas com condenação dos responsáveis, ignorando-se a execução do objeto, em favor de formalismo exacerbado. Na dosimetria da sanção administrativa, não seria possível sancionar igualmente falhas de natureza formal e atos efetivamente atentatórios à administração pública.
10.	Diante do exposto, os recorrentes requerem que os seus embargos de declaração sejam conhecidos pelo Tribunal e providos com efeitos infringentes, o que poderá resultar no julgamento pela regularidade das contas com redução do débito e anulação da multa aplicada.
	É o Relatório.

8.1. Luiz Eugênio Mello Salomon (OAB/DF 20.441), Carlos Antônio Peña (OAB/SP 105.802), João Paulo Santana Nova da Costa (40189/OAB-DF), Carla Maria Martins Gomes (OAB/DF 11.730), Fernando Augusto Pinto (OAB/DF 13.421) e outros, representando Federação Paulista de Hipismo e Francisco José Mari.  
8.2. Wagner Aparecido Alberto (91.094/OAB-SP) e outros, representando Francisco José Mari.

Procuradora-Geral Cristina Machado da Costa e Silva.

TOMADA DE CONTAS ESPECIAL. RECURSOS CAPTADOS MEDIANTE A LEI DE INCENTIVO AO ESPORTE. FEDERAÇÃO PAULISTA DE HIPISMO. DESCUMPRIMENTO DO PLANO DE TRABALHO APROVADO. NÃO RECOLHIMENTO DO SALDO DOS RECURSOS NÃO APLICADOS. AUSÊNCIA DE NEXO DE CAUSALIDADE ENTRE OS DOCUMENTOS COMPROBATÓRIOS DAS DESPESAS E OS RECURSOS CAPTADOS. CONCESSÃO DE INCENTIVO PARA PROJETO COM COMPROVADA CAPACIDADE PARA ATRAÇÃO DE INVESTIMENTOS. CITAÇÃO. REJEIÇÃO DAS ALEGAÇÕES DE DEFESA. CONTAS IRREGULARES. DÉBITO. MULTA. EMBARGOS DE DECLARAÇÃO. CONHECIMENTO. REJEIÇÃO.

TOMADA DE CONTAS ESPECIAL (TCE)

Secretaria de Controle Externo de Tomada de Contas Especial (SecexTCE).

Preliminarmente, os presentes embargos de declaração devem ser conhecidos, tendo em vista o preenchimento dos requisitos necessários aplicáveis. 
2.	O presente feito cuida de tomada de contas especial instaurada pelo então Ministério do Esporte, em desfavor da Federação Paulista de Hipismo (FPH) e do Sr. Francisco José Mari, na condição de presidente da entidade, em razão da não aprovação da prestação de contas relativa à aplicação dos recursos captados mediante a Lei 11.438/2006 (Lei de Incentivo ao Esporte) , destinados à execução do projeto desportivo denominado "Fortalecimento do Hipismo".
3. 	Nesta etapa processual, são apreciados embargos de declaração interpostos pelos referidos responsáveis em face do Acórdão 5236/2020-TCU-Primeira Câmara, por meio do qual o TCU julgou irregulares as suas contas, condenando-os ao pagamento solidário do débito apurado e de multa capitulada no art. 57 da Lei 8.443/1992. 
4.	Inicialmente, os embargantes alegam que haveria omissão, contradição e obscuridade na decisão recorrida, visto que os argumentos carreados no voto condutor para afastar a ocorrência da prescrição se basearam no MS 26.210/DF do STF e na Súmula 282 do TCU. Embora o relator tenha entendido que a recente decisão do STF acerca do Tema 899 se aplicaria apenas às ações judiciais de execução dos acórdãos condenatórios do TCU, os embargantes aduzem que haveria outros precedentes do Supremo Tribunal Federal reconhecendo a prescrição. Citam, nesse sentido, o julgamento proferido no MS 35.512 AGr/DF.
5.	Não vislumbro nenhum vício no acórdão recorrido em relação ao primeiro grupo de alegações carreadas pelos embargantes. Ao apreciar o mérito da presente tomada de contas especial, realizei as seguintes considerações sobre a suposta prescrição, in verbis:
"11. 	Com efeito, consoante examinado pela unidade técnica, não é procedente a alegação preliminar de que teria ocorrido decadência ou prescrição, tanto do débito ora em discussão quanto da pretensão punitiva desta Corte de Contas. Verifico que os fatos geradores dos débitos têm data de origem em 8/10/2008 e 26/11/2008, ao passo que a citação foi determinada por meio do despacho do relator, oficializado em 21/1/2016, o que representa pouco mais de sete anos após a ocorrência dos fatos.
12.	Enfatizo que estou aplicando a jurisprudência atual desta Corte de Contas sobre a matéria, consolidada na Súmula 282, para a prescrição do débito apurado e, no que tange à eventual aplicação de sanções, no incidente de uniformização de jurisprudência apreciado pelo Acórdão 1441/2016-TCU-Plenário, que adotou o prazo geral de prescrição indicado no art. 205 do Código Civil. Não desconheço que recentemente o Supremo Tribunal Federal, no âmbito do RE 636886/AL, fixou o seguinte enunciado para o Tema 899: "É prescritível a pretensão de ressarcimento ao erário fundada em decisão de Tribunal de Contas". Não obstante essa respeitável decisão, ainda pairam diversas dúvidas sobre a matéria, pois é possível a conclusão de que a deliberação não tratou da prescrição do processo de controle externo levado a cabo perante o Tribunal de Contas da União, mas sim da prescrição intercorrente ocorrida durante a fase de execução do acórdão condenatório do Tribunal.
13.	A decisão do STF versou sobre recurso extraordinário interposto pela União contra acórdão do Tribunal Regional Federal da 5ª Região que negou provimento a embargos de declaração opostos contra acórdão de sua lavra, assim ementado:
"EMENTA: TRIBUTÁRIO. PROCESSUAL CIVIL. EXECUÇÃO FISCAL. PROCESSO PARALISADO POR MAIS DE CINCO ANOS. PRESCRIÇÃO INTERCORRENTE. OCORRÊNCIA. 1. Para fins práticos, deve-se observar quando a Fazenda Pública foi intimada a providenciar o andamento do feito. Passados cinco anos sem diligências concretas, ocorre a prescrição intercorrente. Caso haja suspensão na forma do art. 40, da Lei n. 6.830/80, ocorre a extinção se o feito permanecer paralisado por mais de seis anos. 2. Na hipótese dos autos, houve o arquivamento sem baixa do processo em 12.08.1999 e até a data da sentença extintiva do feito em 05.06.2006, a Fazenda Nacional não apresentou nenhuma medida concreta quanto à localização do devedor ou de seus bens. Revela-se, portanto, inequívoca a ocorrência da prescrição intercorrente."
14.	No caso, a Fazenda Pública deixou a ação paralisada por mais de seis anos, o que ensejou a declaração de prescrição intercorrente no aludido caso concreto. Como se vê da leitura da ementa, a questão controversa em discussão naquela deliberação era unicamente a prescrição intercorrente ocorrida durante a fase de execução do acórdão condenatório do Tribunal. 	
15.	Com base nessa possível interpretação, a matéria decidida no aludido feito não teria nenhuma repercussão de ordem prática e jurídica na presente tomada de contas especial, cujo título executivo extrajudicial ainda não se formou. Caso a AGU, na execução de eventual decisão condenatória proferida neste feito, deixe de adotar as medidas pertinentes dentro do prazo de cinco anos, aí sim haverá a aplicação da tese emanada no RE 636886, com o reconhecimento da prescrição intercorrente da ação de ressarcimento ao erário fundada em decisão de Tribunal de Contas (a ação de execução fiscal) , pela hipotética inação da Fazenda Pública.
16.	Ainda que se interprete que a decisão do STF seja também aplicável à tramitação do processo de controle externo no âmbito do TCU, exsurgem outras diversas questões fundamentais para que esta Corte de Contas estabeleça novo tratamento acerca da prescrição do débito e da pretensão punitiva, em particular qual seria o dies a quo  (data de ocorrência do fato irregular ou data do seu conhecimento pelo TCU) e as hipóteses de interrupção da prescrição.
17.	Diante de todas as dúvidas ainda existentes sobre a decisão do STF no âmbito do RE 636886, opto por aplicar ao caso em exame a jurisprudência do TCU então existente, que se fundamenta no art. 37, § 5º, da Constituição Federal, no que tange ao ressarcimento do prejuízo, e no art. 205 da Lei 10.406/2002 (Código Civil) , no que se refere à pretensão punitiva."
6.	No âmbito do MS 35.512 AGr/DF, mencionado pelos embargantes, o Exmo. Sr. Ministro do STF Ricardo Lewandowki teria assinalado a prescrição da pretensão punitiva do TCU sobre as infrações imputáveis à parte daquele processo, sem prejuízo de, se assim entender, a União promover a persecução do ressarcimento pelo dano causado ao erário.
7. 	Ocorre, então, que essa prescrição da pretensão punitiva impediria tão somente a aplicação de sanções pelo TCU, sem prejuízo, pois, da correspondente condenação ao ressarcimento do erário, em sintonia com o art. 37, § 5º, da Constituição de 1988, e com a própria ementa da decisão citada pelos embargantes (grifo acrescido) : 
"AGRAVO REGIMENTAL EM MANDADO DE SEGURANÇA. PRETENSÃO PUNITIVA DO TRIBUNAL DE CONTAS DA UNIÃO. TOMADA DE CONTAS ESPECIAL. PRESCRIÇÃO. OBSERVÂNCIA DA LEI 9.873/1999. SUBSISTÊNCIA DA DECISÃO AGRAVADA. AGRAVO A QUE SE NEGA PROVIMENTO.
I - As razões do agravo regimental são inaptas para desconstituir os fundamentos da decisão agravada, que, por isso, se mantêm hígidos.
II - Excetuados os ressarcimentos de valores perseguidos na esfera judicial decorrentes da ilegalidade de despesa ou da irregularidade de contas, a aplicabilidade de sanções administrativas pelo TCU sofrem os efeitos fulminantes da passagem de tempo, de acordo com os prazos previstos em lei.
III - Agravo regimental a que se nega provimento"
8. 	Acerca da prescrição da pretensão punitiva, enfatizei no voto condutor da decisão embargada que manteria para o caso concreto o entendimento que foi decidido pelo incidente de uniformização de jurisprudência apreciado pelo Acórdão 1441/2016-TCU-Plenário, que adotou o prazo geral de prescrição indicado no art. 205 do Código Civil. Mesmo que tal entendimento seja revisto posteriormente, aplicando-se o prazo de prescrição quinquenal, registro que as normas de Direito Público estabelecem diferentes termos iniciais para a prescrição. 
9.	Enquanto as ações punitivas da administração pública federal, direta e indireta, objetivando apurar infrações da ordem econômica, iniciam a contagem a partir da data da prática do ilícito (art. 46 da Lei 12.529/2011) , para os atos lesivos à administração pública, nacional ou estrangeira, praticados pelas pessoas jurídicas, o prazo é contado da data da ciência da infração (art. 25 da Lei 12.846/2013) .
10.	Na Lei de Improbidade Administrativa (Lei 8.429/1992) , a solução depende da natureza jurídica do vínculo que o agente mantém com a administração pública: se detentor de mandato, cargo em comissão ou de função de confiança, as ações devem ser propostas em cinco anos após o término do vínculo; nos casos de cargo efetivo ou emprego, inicia-se com a data do conhecimento do fato.
11. 	Apesar disso, acredito existir uma regra geral, aplicável quando as legislações não estabelecem o contrário, segundo a qual a contagem do prazo prescricional tem início quando a violação do direito é conhecida pela autoridade competente para exigir o cumprimento da obrigação (princípio da actio nata) . Ora, se a prescrição é a inércia do titular do direito em não exercer sua pretensão, não me parece razoável que haja contagem do prazo anterior ao conhecimento do fato por parte da autoridade competente para punir.
12. 	Pensar de forma diversa induz, a meu ver, comportamentos não desejados por parte de agentes públicos e dos demais jurisdicionados, na medida em que estimularia gestores e terceiros a ocultarem suas falhas para que, após certo tempo, se beneficiassem pela extinção de punibilidade. Haveria, nessa hipótese, desrespeito ao princípio geral de direito segundo o qual ninguém pode se beneficiar da própria torpeza.
13. 	Esse entendimento, a meu ver, é o que melhor se ajusta aos demais princípios do ordenamento jurídico, dentre os quais destaco o da economicidade. Lembro que não é possível, por parte do TCU, promover o controle concomitante de cada ato administrativo praticado pelos agentes públicos, de forma que, por vezes, as irregularidades só são conhecidas após a consumação deles.
14. 	O conhecimento do fato pelo TCU também tem sido o parâmetro na apreciação da legalidade dos atos de concessão de aposentadoria - posição esta ratificada pela jurisprudência consolidada do Supremo Tribunal Federal. Nos embargos de declaração do MS 25.116/DF (Rel. Min. Teori Zavascki) , o Pretório Excelso afirmou expressamente que "o termo inicial do prazo de cinco anos, após o qual será obrigatória a instauração de procedimento com ampla defesa e contraditório do ex-servidor junto ao Tribunal de Contas da União, para efeito de registro de aposentadoria, é a data de recebimento, pelo TCU, do ato concessivo de aposentadoria". Apesar de se referir a matéria e a instituto diversos, os fundamentos utilizados podem ser perfeitamente aplicados no caso em apreciação.
15.	Dessa forma, se fosse aplicado ao caso concreto a prescrição quinquenal a partir do conhecimento do fato, também não haveria prescrição da pretensão punitiva, pois o processo ingressou no Tribunal em 6/4/2015, com a citação sendo determinada em 21/1/2016. 
II
16.	Passo a apreciar o segundo grupo de alegações dos embargantes, arguindo que o acórdão recorrido reconheceu que haveria nexo de causalidade entre os comprovantes de despesa e os débitos na conta corrente específica do termo de compromisso, porém, em razão de as metas do plano de trabalho serem genéricas, não haveria como aferir a correta aplicação dos recursos.
17.	Em suma, os embargantes alegam que foram responsabilizados por não terem descrito metas específicas e acompanhadas de orçamentos analíticos, bem como por não terem informado ao Ministério dos Esportes que existia evento capaz de atrair investimentos próprios. Assim, na prática, a decisão desse Tribunal, tomada no Acórdão 92/2013, transferiu a responsabilidade pelas eventuais falhas no termo de compromisso apenas para os embargantes, que jamais puderam se manifestar naqueles autos, e isentou os gestores do Ministério dos Esportes. 
18.	Considero que não são procedentes tais alegações. Primeiramente, enfatizo que os documentos dos autos permitiram estabelecer somente um liame parcial entre as despesas efetuadas e o correspondente débito na conta corrente específica do termo de compromisso, não elidindo as irregularidades elencadas a seguir, que foram objeto de citação dos responsáveis:
a)  descumprimento do plano de trabalho aprovado, tendo em vista que, de acordo com os documentos apresentados a título de prestação de contas parcial ou final, teriam sido realizados somente 3 do total de 16 eventos previstos, além de não ter sido realizada melhoria da infraestrutura física da Federação Paulista de Hipismo e de outras entidades equestres que realizam provas importantes do calendário paulista;
b)  não recolhimento do saldo dos recursos não aplicados nas metas do projeto, em desacordo com o estipulado no art. 29, inciso X, da Portaria ME 166/2008, tendo em vista que o somatório dos documentos comprobatórios de despesas apresentados, no valor de R$ 3.071.672,86, é menor do que o montante captado, no valor de R$ 3.197.916,50; e
c)  omissão de informação ao Ministério do Esporte acerca da capacidade de o evento denominado "Athina Onassis International Horse Show" atrair patrocínio, contrariando o estabelecido no inciso II do art. 24 do Decreto 6.180/2007;
19.	Dessa forma, houve descumprimento do plano de trabalho aprovado, visto que os embargantes só demonstraram ter executado três das dezesseis ações previstas com os recursos captados. A realização dos demais eventos com recursos privados não foi capaz de comprovar que os valores captados foram corretamente aplicados. As mudanças das datas em função da disponibilidade dos centros hípicos também deveriam passar previamente pelo crivo do Ministério do Esporte, nos termos do art. 34, inciso IV, do Decreto 6.180/2007.
20.	Com relação a irregularidade elencada na alínea "b" acima, o voto condutor da decisão embargada apreciou de forma exauriente todas as alegações dos responsáveis, in verbis:
"18.	A respeito do não recolhimento do saldo dos recursos aplicados, os defendentes aduziram ter devolvido o montante de R$ 1.031.246,34. Nesse aspecto, a unidade técnica evidenciou haver duas guias de recolhimento para a União (GRU) nos autos, nos valores de R$ 1.031.246,34 e R$ 22.344,23. Porém, nenhuma das duas se refere à devolução dos recursos referentes ao termo de compromisso em exame.
19.	Esclareço que a GRU de R$ 22.344,23 é referente aos valores devolvidos à União por conta do saldo remanescente do termo de compromisso tratado no âmbito do TC Processo 001.466/2014-3, cujo objeto foi o fortalecimento do hipismo em 2009. A quantia de R$ 1.031.246,34 também se refere ao saldo devolvido da conta bloqueada referente àquela avença.
20. 	Para a melhor elucidação dos fatos, observo que os projetos executados com recursos captados com amparo na Lei 11.438/2006 envolviam a utilização de duas contas correntes específicas. Segundo o disposto no art. 2º, § 1º, da Portaria ME 166/2008, a conta corrente denominada "conta bloqueada" não poderia ser movimentada pelo proponente, sendo liberada apenas para o recebimento dos depósitos referentes aos recursos captados dos patrocinadores. Por seu turno, o art. 2º, § 2º, daquele normativo, previa o uso de conta corrente denominada "conta de livre movimentação", a qual poderia ser movimentada pelo proponente e recebia apenas recursos oriundos da conta bloqueada, desde que previamente autorizados pelo extinto Ministério do Esporte, o quais seriam exclusivamente destinados à implantação e execução do projeto desportivo ou paradesportivo aprovado pela pasta ministerial.
21.	Os recursos captados dos patrocinadores para o termo de compromisso em exame neste processo (TC Processo 008.037/2015-9) foram depositados na conta corrente 14.572-6 (bloqueada) do Banco do Brasil, no total de R$ 3.197.916,50, e movimentados pela FPH na conta corrente 15.209-9 (conta de livre movimentação) do mesmo banco. Com relação a essa segunda conta corrente, só há comprovantes de despesa no valor total de R$ 3.071.672,86. Daí decorre uma parte do débito imputado nos autos, no valor correspondente à diferença entre os dois montantes (R$ 126.243,64, em valores históricos) .
22.	Já no processo TC-Processo 001.466/2014-3, estamos falando de outros termos de compromisso, operacionalizados por meio de outras contas correntes e objeto de outras prestações de contas. Naquele feito, os recursos captados dos patrocinadores (R$ 3.375.000,00) foram depositados integralmente na conta 15.242-0 do Banco do Brasil (valores bloqueados para movimentação) e liberados na conta 15.279-X da aludida instituição financeira, no valor de R$ 2.690.250,00 (valor de livre movimentação relativo aos termos de compromisso analisados naquele feito) . Nos autos do TC-Processo 001.466/2014-3, consta a devolução da conta 15.242-0, no valor de R$ 1.031.246,34 (peça 3, fl. 149, do TC Processo 001.466/2014-4, e peça 34, p. 390, destes autos) , que se refere à diferença entre os recursos captados (R$ 3.375.000,00) e os valores dos termos de compromisso (R$ 2.690.250,00) , acrescidos dos rendimentos das aplicações financeiras.
23.	Parte do débito que foi imputado aos responsáveis neste processo é decorrente da não restituição dos recursos depositados na conta 15.209-9 (conta de livre movimentação do termo de compromisso em apreciação) , correspondentes à diferença entre os valores captados (R$ 3.197.916,50) e o valor total dos comprovantes de despesa (R$ 3.071.672,86) .
24.	A última informação sobre o saldo da conta 15.209-9 é datada de 31/12/2018, consoante extrato bancário inserto à peça 169, fl. 12, do TC Processo 001.466/2014-3, em que se observa haver um saldo não restituído de R$ 281.690,33, naquela data. Assim, é indiscutível que essa parcela do débito imputado aos responsáveis não foi elidida.
25.	Concluo que não é possível computar a devolução do valor de R$ 1.031.246,34, realizada da conta bloqueada 15.242, que se refere a outro termo de compromisso (TC 001.466/2014) , para abater o débito oriundo da não devolução de recursos da conta 15.209-9, do termo de compromisso objeto deste feito, visto que se tratam de instrumentos de repasse distintos, com diferentes origens de recursos captados."
21.	Finalmente, os documentos dos autos não elidiram a irregularidade decorrente do custeio indevido de evento que prescindiria de qualquer tipo de incentivo ou renúncia fiscal do Poder Público (Torneio Athina Onassis International Horse Show 2008) . Dentre outras impropriedades, constatou-se que houve aplicação dos recursos captados por meio da Lei de Incentivo ao Esporte na realização do evento intitulado "Athina Onassis International Horse Show 2008", o qual, segundo informações obtidas na Internet, teria obtido receita decorrente da venda de cotas de patrocínio e cobrança de ingressos, nos valores de R$ 18 milhões e R$ 4 milhões, respectivamente, procedimento que infringiria o estipulado no art. 24, inciso II, do Decreto 6.180/2007, que dispõe ser vedada a concessão de incentivo a projeto apresentado em que haja comprovada capacidade de atrair investimentos.
22.	A decisão embargada considerou ser indevida a renúncia de receita para a realização de evento "Athina Onassis International Horse Show 2008", que, segundo apurado, arrecadou expressivo valor com quotas de patrocínio e com a venda de ingressos. Assim, o aporte dos recursos captados no aludido evento ocorreu em desconformidade com o inciso II do art. 24 do Decreto 6.180/2007, o qual veda a concessão de incentivo a projeto desportivo em que haja comprovada capacidade de atrair investimentos. 
23.	Ressaltei que a entidade convenente deixou de incluir no orçamento analítico dos planos de trabalho as receitas e apoios economicamente mensuráveis para o patrocínio do projeto, embora essa informação fosse exigida nos formulários pertinentes. A Comissão Técnica de que trata o art. 4º da Lei 11.438/2006 pode ter sido induzida ao erro em virtude da omissão desta informação imprescindível. Assim, tal ocorrência não se constitui apenas numa impropriedade formal, pois, por causa dessa omissão, o Ministério do Esporte ficou impossibilitado de analisar corretamente a programação, o que mostra a gravidade da conduta da FPH, reforçando a motivação da glosa das despesas relacionadas com o referido evento esportivo.
24.	Não procede a alegação de a deliberação tomada no Acórdão 92/2013-TCU-Plenário estar sendo aplicada de forma retroativa para servir de fundamento para a responsabilização dos embargantes, em suposta desconformidade com o disposto nos arts. 23 e 24 da Lei de Introdução às Normas do Direito Brasileiro (LINDB) . O mencionado Acórdão 92/2013-TCU-Plenário apreciou auditoria de conformidade realizada no Ministério do Esporte, com vistas a verificar a aplicação da Lei de Incentivo ao Esporte, no que se refere à seleção dos projetos a serem incentivados, no acompanhamento da execução dos projetos e na análise das prestações de contas.
25.	Naquele julgado, pelos fatos já expostos, foi considerado irregular o financiamento do evento "Athina Onassis International Horse Show 2008" com recursos captados pela Lei 11.438/2006. No entanto, o Ministério do Esporte já havia instaurado tomada de contas especial para apurar a irregularidade, conforme de conclui da parte dispositiva do próprio acórdão citado pelos embargantes:
"9.5. determinar à SecexEduc que:
 (...) 
9.5.2. monitore a evolução dos procedimentos adotados pela Secretaria Executiva do Ministério do Esporte em relação ao Processo 58000.002430/2008-10, relativo ao projeto "Fortalecimento do Hipismo 2009", aí incluída a tomada de contas especial já instaurada, objeto do Relatório de TCE nº 11/2011, até que se tenha notícia, devidamente comprovada, do efetivo ressarcimento dos recursos captados por intermédio do projeto em questão, ou do encaminhamento da referida TCE ao Tribunal, "
26.	Esclareço que a responsabilização dos embargantes foi fundamentada precipuamente no inciso II do art. 24 do Decreto 6.180/2007, que regulamenta a aplicação dos recursos captados com base na Lei de Incentivo ao Esporte. Tal ato normativo foi editado antes da celebração do termo de compromisso em exame, não havendo, portanto, de se cogitar a aplicação retroativa de qualquer entendimento.
27.	Insta salientar ainda que o art. 14 do Decreto 6.180/2007 determina que "as receitas e apoios economicamente mensuráveis que eventualmente sejam auferidos em razão do projeto devem estar previstos no orçamento analítico". Tal disposição foi descumprida pelos embargantes no caso do torneio "Athina Onassis International Horse Show 2008".
28.	Por fim, os embargantes suscitaram a necessidade de se atentar também para o disposto nos arts. 20 e 22 da LINDB, enfatizando que o órgão julgador deve trazer como parte das razões de decidir os efeitos práticos da decisão a ser proferida, não podendo decidir pela irregularidade das contas com condenação dos responsáveis, ignorando-se a execução do objeto, em favor de formalismo exacerbado. Na dosimetria da sanção administrativa, não seria possível sancionar igualmente falhas de natureza formal e atos efetivamente atentatórios à administração pública.
29.	Conforme os exames realizados acima e no voto condutor da decisão embargada, não houve a execução plena do objeto acordado no termo de compromisso. Além disso, não foi restituído o saldo dos recursos não aplicados nas metas do projeto e houve o direcionamento de recursos para evento esportivo com capacidade para atrair investimentos, em grave violação ao disposto no art. 24, inciso II, do Decreto 6.180/2007. Houve omissão das receitas que seriam auferidas no orçamento analítico do projeto. Assim, não se pode afirmar que as irregularidades imputadas aos embargantes sejam falhas meramente formais. Ao contrário, são falhas graves, que foram devidamente sopesadas na dosimetria da sanção aplicada aos embargantes.	
30.	Portanto, rejeito os embargos de declaração da Federação Paulista de Hipismo (FPH) e do Sr. Francisco José Mari, mantendo inalterado o acórdão recorrido.
31.	Registro, por fim, que ambos os embargantes interpuseram recurso de idêntico teor no processo TC Processo 001.466/2014-3, que não está sendo conhecido, por se referir a deliberação adotada neste feito.
	Ante o exposto, voto por que seja adotada a deliberação que ora submeto a este Colegiado.
TCU, Sala das Sessões Ministro Luciano Brandão Alves de Souza, em 9 de junho de 2020.
BENJAMIN ZYMLER 
Relator